臺灣新竹地方法院民事判決　　　　　　　 94年度訴字第248號
原　　　告　丙○○
訴訟代理人　彭火炎律師
訴訟代理人　張玉琳律師
被　　　告　乙○○
　　　　　　　　　　　號
　　　　　　甲○○
上列當事人間分割共有物事件，本院於民國94年6月29日辯論終
結，判決如下：
    主  文
兩造共有坐落新竹縣芎林鄉○○○段秀湖小段六九六地號土地，
地目建，面積九百八十九平方公尺，分割如下：如附圖所示方案
二B'土地，面積二百七十五平方公尺，由原告取得；如附圖所示
方案二C'土地，面積276平方公尺，由被告乙○○取得；如附圖
所示方案二D'土地由被告甲○○取得；如附圖所示方案二A'土地
，面積162平方公尺，由原告、被告乙○○、被告甲○○依應有
部分各三分之一之比例維持共有。
訴訟費用由被告乙○○、甲○○各負擔三分之一，餘由原告負擔
。
    事實及理由
一、原告起訴主張：
（一）按各共有人得隨時請求分割共有物民法第823條定有明
      文。查新竹縣芎林鄉○○○段秀湖小段696地號土地乃兩
      造分別共有，原告及被告乙○○、甲○○之應有部分各為
      3 分之1，系爭土地並無使用目的不能分割情事，兩造亦
      無不能分割之約定，惟經原告要求，卻始終未能達成分割
      協議，自得提起本件訴訟請求分割。且原告丙○○目前坐
      落共有土地上之房屋，業因使用年歲已久致外貌破舊，且
      屋內處處漏水，痕跡斑駁，且各房間屋頂或結構上漏水嚴
      重，甚至達到須在天花板上用水桶接漏之程度，難於修復
      ，
      本件在法律上既無妨阻原告請求之原因，在事實上原告尤
      至有請求分割俾供原告得依法申請興建或整修上開住宅，
      俾供居住之必要。
（二）本件兩造目前使用現況業經新竹縣竹東鎮地政事務所93年
      12月29日實測複丈如成果圖在卷可參，並經同上所94年5
      月2日複丈測量有方案一及方案二之成果圖在卷，上開方
      案一、二中A及A1屬預留道路位置，俾便日後通行而免紛
      爭，自有利於兩造，故應由兩造依原應有部分各3分之1維
      持共有，庶維兩造最大利益，又酌及被告乙○○擬採擇方
      案二俾有利於伊保有伊新建建物，故原告亦建請依方案二
      所示位置分割。原告希望取得C'位置之土地，但願意尊重
      被告乙○○之意願，由被告乙○○就B'、C'之土地先為選
      擇。
（三）本件土地與公路未直接相通，目前須經過被告甲○○所有
      之新竹縣芎林鄉○○○段秀湖小段第695地號土地始能通
      行公路，系爭土地分割後，若被告甲○○不再提供同上段
      695地號土地供原告通行，則原告及被告乙○○分得之土
      地即無可利用，故須於系爭土地上預留道路，俾利日後能
      通行698之1地號土地與公路相通。被告乙○○及甲○○固
      不願分割系爭土地，亦不願於系爭土地上留設道路，惟為
      使系爭土地能發揮功用，仍有留設道路之必要。另乙○○
      所稱系爭696地號土地於現況圍牆外，尚有供作道路使用
      之土地云云，與新竹縣竹東地政事務所94年3月4日更正後
      之土地複丈成果圖所示現況不符，所稱分割方法自不可採
      。
  　並聲明：兩造共有坐落新竹縣芎林鄉○○○段秀湖小段696地
    號、地目建、面積989平方公尺，請准予依附圖方案二分割，
    即D'位置面積276平方公尺土地由被告甲○○取得；C'位置面
    積276平方公尺土地由原告丙○○取得；B'位置面積275平方公
    尺土地由被告乙○○取得；A'位置面積162平方公尺土地由兩
    造各依應有部分3分之1保持共有。
二、被告乙○○則以：
    本件土地係兩造宗祠之所在，若能不分割，希望不要分割。
    倘若須分割，則希望保留祠堂之完整，願取得如附圖所示方
    案二C'土地，並希望能以現有牆面做實地分割。另A'部分之
    土地若再維持共有，恐原告日後將再次訴請分割，系爭696
    地號土地於現況宗祠之圍牆外，尚有土地供通行使用，應僅
    以該部分土地供作道路，而不要留設A'部分之土地為道路，
    由兩造保持共有。另原告提起本件訴訟，未經與被告商量，
    亦未經鄉鎮公所調解，故訴訟費用應由原告自行負擔。
    並聲明：駁回原告之訴。
三、被告甲○○以系爭土地若經分割，則風水將被破壞，故反對
    分割亦反對留設維持共有之道路為辯。
    並聲明：駁回原告之訴。
四、兩造係系爭新竹縣芎林鄉○○○段秀湖小段696地號土地之
    共有人，應有部分土地各3分之1，此為兩造所不爭執，並有
    土地登記簿謄本附卷可佐。本件所須審酌者，厥為系爭土地
    應否分割，及應如何分割始符兩造利益，茲分述如次：
（一）按各共有人得隨時請求分割共有物。但因物之使用目的不
      能分割或契約訂有不分割之期限者，不在此限。民法第
      823條第1項定有明文。本件土地之使用現況為供三合院使
      用，除正廳為宗祠外，兩廂及其餘土地，分別由兩造居住
      使用，而宗祠之設立可經兩造協商，可於分割後之土地上
      由兩造分祠或約定於某一共有人分得之土地設立宗祠，系
      爭土地既為建地，使用之目的即為建築建物使用，故依使
      用目的觀之，並非不能分割，而兩造復無不分割之特約，
      則原告訴請分割系爭土地，依法自應准許。被告甲○○以
      風水為由反對分割，殊非可採。
（二）系爭土地之分割方法，原告認如附圖所示方案一、方案二
      均可，被告乙○○則認方案二較為可採。本院審酌方案二
      之分割方法，各共有人分得之土地均較為方整，利於使用
      ，且與各共有人固有之使用範圍並非全然變動，較諸方案
      一所示，有C部分土地不夠方整之缺點，應認以方案二之
      分割方法為可採。而方案二D'土地素為被告甲○○所使用
      ，故以分由被告甲○○取得為宜，而原告願讓被告乙○○
      就B'、C'部分先為選擇，被告乙○○則選擇Ｃ'部分土地
      ，故本院認方案二之C'土地由被告乙○○取得為宜，另B'
      部分則由原告取得。
（三）系爭土地與公路並無適宜之聯絡，目前係通行同上段695
      地號土地以與公路相通，業經本院於94年5月2日勘驗明確
      ，且有如附圖所示之複丈成果圖可稽，分割後各共有人若
      欲通行道路而與公路相連，參照民法第789條規定意旨，
      仍以通行他分割人之所有地為原則，故本件有留設共有道
      路，以解決日後原告與被告乙○○通行道路問題之必要。
      日後原告與被告乙○○雖尚須經被告甲○○所有之同上小
      段698之1地號土地始能達於公路，惟此乃另一問題，若未
      預先留設共有道路，日後之紛爭必較留設道路為多，故本
      院認留設如附圖所示方案二A'部分土地為共有道路，較為
      妥適。
（四）被告乙○○另稱本件應以使用現況之牆面為分割，若原告
      分得面積不符，應以宗祠後之空地分割與原告，惟此項主
      張與兩造應分得之土地面積並不相符，且原告分得之土地
      將支離破碎，無法使用，並不符合兩造利益，且被告乙○○亦主張無庸另行請地政機關繪測，故本院認尚非適宜。
五、兩造共有土地之使用目的並非不能分割，而兩造亦無不分割
    之期限約定，自應予以分割。另分割共有物事件本即具非訟
    事件性質，分割方法應由法院依職權酌定，不受原告聲明之
    拘束，爰判決系爭土地之分割方法如主文所示。
六、系爭土地之分割能促進兩造對土地之有效利用，共有人均同
    霑利益，故訴訟費用應依應有部分比例，由原告及被告乙○○、甲○○各負擔3分之1。
七、兩造其餘攻擊防禦方法，經審酌後，認與本件判決結果不生
    影響，爰不一一論述。
八、結論：原告之訴為有理由，依民事訴訟法第79條、第85條第
    1項，判決如主文。
中　　華　　民　　國　　94　　年　　7　　月　　 29　　日
                  民事第二庭    法　官　蔡孟芳
以上正本係照原本作成。
如對本判決上訴，須於判決送達後20日內向本院提出上訴狀。
中　　華　　民　　國　　94　　年　　7　　月　　 29　　日
                                書記官　張永榮
